ACORDAO-COMPLETO-2421735

ACÓRDÃO 4080/2020 ATA 47/2020 - PLENÁRIO

VISTOS, relatados e discutidos estes autos de monitoramento do Acórdão 2270/2019-TCU-Plenário.
ACORDAM os ministros do Tribunal de Contas da União, reunidos em Sessão Extraordinária do Plenário, ante as razões expostas pelo relator, em:
9.1. considerar descumpridas, injustificadamente, as determinações dirigidas ao Instituto Nacional do Câncer José de Alencar Gomes da Silva no item 1.8.1 do Acórdão 2270/2019-TCU-Plenário;
9.2. determinar, com fundamento no art. 71, IX, da Constituição Federal c/c o art. 45 da Lei 8.443/1992, que, no prazo de 15 (quinze) dias, o Instituto Nacional do Câncer José de Alencar anule o pregão eletrônico 114/2019 e deflagre novo pregão eletrônico para contratação de empresas especializadas para a prestação continuada de serviço de alimentação e nutrição hospitalar, informando a este Tribunal as providências adotadas;
9.3. ordenar à Secretaria de Controle Externo de Aquisições Logísticas que realize as audiências determinadas nos itens 31 e 34 da proposta de deliberação;
9.4. enviar cópia desta deliberação ao Instituto Nacional do Câncer José de Alencar Gomes da Silva, aos responsáveis e à Primeira Vara Federal do Rio de Janeiro para subsidiar o mandado de segurança 5082969-51.2019.4.02.5101.

Representação sobre possíveis irregularidades em contratação, em caráter emergencial, de prestação continuada de serviço de alimentação e nutrição hospitalar a servidores, estagiários, residentes, acompanhantes, pacientes e outros autorizados dos Hospitais do Câncer (HC) II, III e IV. Monitoramento de deliberação.

Instituto Nacional do Câncer José de Alencar Gomes da Silva.

3. Responsáveis: Carlos Alberto de Carvalho Filho (CPF 022.083.957/35), Paulo Augusto Dias de Oliveira (CPF XXX.882.817-XX), Ana Cristina Pinho Mendes Pereira (CPF XXX.203.627-XX).

13.1. Ministros presentes: José Mucio Monteiro (Presidente), Walton Alencar Rodrigues, Benjamin Zymler, Augusto Nardes, Aroldo Cedraz, Raimundo Carreiro, Ana Arraes, Bruno Dantas e Vital do Rêgo.
13.2. Ministros-Substitutos presentes: Augusto Sherman Cavalcanti, Marcos Bemquerer Costa, André Luís de Carvalho e Weder de Oliveira (Relator).

ACORDAO-COMPLETO-2505509

Acórdão de Relação 2261/2021 - Plenário

Acórdão de Relação

WEDER DE OLIVEIRA

Examina-se monitoramento do Acórdão 2270/2019-TCU-Plenário, assim redigido:
"Os ministros do Tribunal de Contas da União, reunidos em sessão do Plenário, com fundamento no art. 1º, XXIV, na forma do art. 143, V, 'a', ambos do RI/TCU, e de acordo com o parecer da unidade instrutiva emitido nos autos, ACORDAM, por unanimidade, em converter os autos para representação, retirar a chancela de sigiloso, conhecer da presente representação, para, no mérito, considerá-la procedente, encerrar o processo e arquivar os autos, fazendo-se as determinações/ciência sugeridas nos pareceres emitidos nos autos.
1. Processo TC-Processo 021.948/2019-4 (DENÚNCIA) 
 (...) 
 1.8. Determinações/Recomendações/Ciências:
 1.8.1. determinar ao Inca, com fundamento no art. 250, II, do Regimento Interno/TCU c/c o art. 2º, inciso I, e art. 4º da Resolução-TCU 265/2014, que apresente, no prazo de trinta dias, plano de ação com vistas à contratação de empresa, por meio de licitação, objetivando o fornecimento de alimentação e nutrição hospitalar a servidores, estagiários, residentes, acompanhantes, pacientes e outros autorizados dos Hospitais do Câncer (HC) II, III e IV, informando, no mínimo: 
 1.8.1.1. as ações a serem adotadas para tratamento dos problemas identificados; 
 1.8.1.2. os responsáveis pelas ações; 
 1.8.1.3. os prazos para implementação, bem como os nomes e cargos dos respectivos responsáveis, tendo em vista as sucessivas contratações emergenciais realizadas para o objeto por prazos, somados, superiores a cento e oitenta dias, em afronta ao disposto no art. 24, IV, da Lei 8.666/1993; 
 1.8.2. cientificar o Inca de que o plano de ação apresentado ao TCU norteará, especialmente no tocante aos marcos temporais definidos, as ações de monitoramento deste processo; 
 1.8.3. determinar à Selog que monitore a determinação do item 1.8.1;
 1.8.4. encaminhar cópia desta deliberação à unidade técnica a cuja clientela pertença o Instituto Nacional do Câncer José de Alencar Gomes da Silva (Inca) , a fim de que esta avalie o impacto nas contas anuais correspondentes, nos termos do item 26.1 do Anexo I da Portaria - Segecex 12/2016."
Essa determinação teve como fundamento a constatação de que o Instituto Nacional do Câncer José de Alencar Gomes da Silva (Inca) tem, reiteradamente, a partir de 2017, contratado o fornecimento de alimentação para o seu sistema hospitalar por dispensa de licitação, em caráter emergencial, com fundamento no art. 24, IV, da Lei 8.666/1993.
Nesse sentido, excerto do parecer da Secretaria de Controle Externo de Aquisições Logísticas (Selog) que fundamentou o referido acórdão (peça 12) :
"Manifestação da entidade
a) quanto à solução de continuidade da prestação de serviços de alimentação e nutrição hospitalar, estão em curso dois processos distintos no âmbito do Inca, a saber (peça 8, p. 4) :
- Processo 25410.003536/2019-02 - contratação regular de serviço de alimentação e nutrição hospitalar do Inca. Envolve todas as unidades do Inca, na modalidade pregão eletrônico. Neste momento está na CJU para parecer jurídico desde 30 de julho de 2019; e
- Processo 25410.009065/2019-38 - processo emergencial para cobrir o período entre o fim do contrato com a Global e a finalização do processo regular. Está no Serviço de Compras para ajustes e correções na planilha de custos da empresa vencedora.
Análise
11. Por se tratarem da mesma matéria, far-se-á uma análise conjunta dos três questionamentos acima.
12. Como se vê, não resta dúvida de que os serviços de alimentação e nutrição prestados ao Inca se caracterizam como essenciais ao pleno funcionamento hospitalar. O caráter emergencial dos serviços está caracterizado para evitar a descontinuidade dos citados serviços, sob pena de impactar o fornecimento de alimentação aos pacientes internados, acompanhantes, residentes, servidores e estagiários. 
12.1.           A propósito, vale ressaltar que o caráter emergencial da contratação deve ocorrer somente para os bens/serviços necessários ao atendimento da situação emergencial e para parcelas de serviços que possam ser concluídas no prazo máximo 180 dias contados da ocorrência da emergência, sendo vedada a prorrogação dos respectivos contratos, conforme preceitua o art. 24, inciso IV, da Lei 8.666/1993.
13. Antes de adentrar no mérito da questão, convém registrar a existência do TC Processo 023.177/2018-7, que tratou de acompanhamento da determinação expressa no item 1.6.1 do Acórdão 5125/2018-TCU-Segunda Câmara (Ministro Relator: Ministro Augusto Nardes) , em razão da identificação de práticas de contratações diretas no âmbito de hospitais e institutos federais vinculados ao Ministério da Saúde no Estado do Rio de Janeiro, em contraste à adoção da gestão de contratações centralizadas, sob coordenação do Departamento de Gestão Hospitalar no Estado (DGH) .
13.1. A participação do DGH no contexto das contratações realizadas pelas unidades hospitalares do Estado do Rio de janeiro, do qual o Inca faz parte, está disciplinada no Decreto 8.901/2016, na Portaria DGH-MS-RJ, de 20/10/2015, e na Portaria Conjunta DGH/Institutos Federais/MS/RJ 5, de 21/3/2017. Essa última estabelece regras para a realização de licitações unificadas para contratação de serviços e aquisição de bens, sob a coordenação do DGH. 
14. Nesse aspecto, o Inca aduz que que toda a documentação elaborada para a contratação de serviços de alimentação e nutrição no seu âmbito (termo de referência, planilhas de composição de dietas, quantitativos dos serviços e planilhas de composição de preços) foi enviada ao precitado DGH em 21/12/2016 e, até o momento, não obteve resposta (peça 8, p. 4, § 1º) .
15. A fim de esclarecer o caso, em contato telefônico feito por esta Unidade Técnica com o antigo setor e acompanhamento do Ministério da Saúde no Estado do Rio de Janeiro (MS/RJ) , foi informado que "o DGH foi extinto em junho/2019 e que o procedimento do pregão unificado de registro de preço não havia tido sequer a fase de planejamento concluída até janeiro de 2019", Conforme informado ainda pelo MS/RJ, "as chamadas contratações unificadas em andamento devem ser conduzidas normalmente pelos respectivos gerenciadores até a conclusão", e finalizou: "tudo indica que a suposta licitação unificada sob coordenação do antigo DGH não terá prosseguimento por parte do gerenciador, considerando que não houve indicação formal de nova estrutura que permita a continuidade das atividades do antigo DGH". Ou seja, infere-se do exposto que o Inca deve dar início ao seu próprio procedimento licitatório.
16. Sobre isso, verifica-se dos argumentos trazidos pela entidade que os trabalhos para a realização do devido procedimento licitatório se iniciaram em 23/6/2017, e desde então o Inca vem procedendo contratações por dispensa de licitação fundamentada em situação emergencial, conforme se infere no trecho extraído da resposta à diligência, a saber (peça 8, p. 4, § 1º) :
Considerando a ausência de informações oficiais sobre o andamento da licitação unificada coordenada pelo DGH [Departamento de Gestão Hospitalar], após solicitação da Coordenação de Administração do INCA, foi aberto um processo solicitando a contratação do referido Serviço por meio de licitação regular, via INCA, em 23 de junho de 2017. Considerando ainda, que o atual contrato em vigor se encerrou em 29 de abril de 2018 e que não há possibilidade de renovação e prorrogação deste, a Coordenação de Administração, juntamente com a Coordenação de Assistência solicitaram, em 26 de abril de 2018, que um processo para a contratação emergencial do referido Serviço fosse iniciado pela área técnica.
16.1. Sobre o desfecho do processo de licitação iniciado em junho/2017, como se vê acima, o Inca não deu notícia. A par disso, com vistas a visualizar como ocorreu a mantença dos serviços, consultamos o sítio da internet do Inca (https://www.inca.gov.br/contratos?title=&field_categoria_do_contrato_tid%5B%5D=803) e verificamos que a entidade firmou apenas o Contrato 109/2017 com o mesmo objeto em questão, no valor de R$ 4.346.746,50, com dispensa de licitação fundamentada no art. 24, inciso IV, da Lei 8.666/1993, ou seja, em caráter emergencial, cuja vigência foi encerrada em 29/4/2018. Após esta data até o início da vigência do Contrato 55/2019, infere-se que o Inca arcou com os pagamentos dos serviços mediante indenização. 
17. Para o corrente exercício, a entidade celebrou o Contrato 55/2019, em 21/2/2019, por dispensa de licitação, também em caráter emergencial. O Inca informou que foram abertos dois processos no âmbito da entidade para regularizar a situação, quais sejam: Processo 25410.003536/2019-02, para contratação regular de serviço de alimentação e nutrição hospitalar do Inca, na modalidade pregão eletrônico, estando desde 30/7/2019 aguardando parecer jurídico da CJU; e o Processo 25410.009065/2019-38, emergencial, para cobrir o período entre o fim do contrato com a Global e a finalização do processo regular de licitação. Segundo a entidade, este último processo está no Serviço de Compras para ajustes e correções na planilha de custos da empresa vencedora.
18. Em resposta a nossa mensagem eletrônica datada de 4/9/2019 (peça 11, p. 1-3) , a entidade nos encaminhou esclarecimentos atualizados, informando que o Contrato 55/2019 foi encerrado e que os serviços decorrentes estão sendo operados de forma indenizatória. Quanto ao trâmite do precitado processo licitatório na modalidade pregão eletrônico (Processo 25410.003536/2019-02) , alegou que 'retornou da CJU no dia 27/8/2019 e está em finalização do saneamento com correção e resposta aos apontamentos feitos pelo pareceristas' (peça 11, p. 1) .
19. Percebe-se, assim, que o Inca vem contratando serviços de fornecimento de alimentação para o seu sistema hospitalar por dispensa de licitação, fundamentada no art. 24, inciso IV, da Lei 8.666/1993, ou seja, em caráter emergencial. Em princípio, tais contratações carecem de fundamento legal, uma vez que o período máximo admitido para serviços emergenciais é de 180 dias consecutivos ou ininterruptos, contados da emergência, tempo suficiente para que o ordenador de despesa realizar os procedimentos necessários para o regular certame licitatório. 
20. Entretanto, o TCU tem entendido que o citado prazo pode ser extrapolado, excepcionalmente, diante do propósito de atendimento do interesse público para a não interrupção do serviço de natureza essencial que possa ocasionar prejuízo ou comprometer a segurança de pessoas, obras, serviços ou outros bens públicos ou particulares e somente para os bens/serviços necessários ao atendimento da situação emergencial (v.g. Acórdão 106/2011-TCU-Plenário, da relatoria do Ministro Ubiratan Aguiar; 1.901/2009-Plenário, da relatoria do Ministro Augusto Sherman; e 2.024/2008-Plenário, da relatoria do Ministro Benjamin Zymler) .
21. Tal posição desta Corte de Contas se enquadra ao caso em exame, uma vez que a não contratação emergencial dos serviços de alimentação e de nutrição para os beneficiários do sistema hospitalar impactará diretamente no pleno funcionamento do Setor de Alimentação e Nutrição, responsável por abastecer as unidades hospitalares do Inca, comprometendo, em especial, o atendimento aos pacientes internados e acompanhantes no caso da interrupção dos serviços.  
22. Dessa forma, considerando que o Inca está tomando providências com vistas a finalizar o devido procedimento licitatório relativos aos serviços então contratados (Processo 25410.003536/2019-02) , portanto, demonstrando interesse em sanar a impropriedade; considerando que não há nos autos indícios de superfaturamento na execução dos Contratos 55/2019 e 109/2017 firmados com idêntico objeto, inclusive ambos apresentam valores contratados aproximados e com empresas diferentes; considerando que não foi aventado pelo denunciante na exordial possíveis danos ao erário advindos de pagamentos indevidos, em especial do Contrato 55/2019 ou o que lhe sucedeu (peça 1) ; considerando não haver indício de má-fé dos gestores e/ou tentativa de beneficiar indevidamente terceiros contratados; e, por fim, considerando que deve prevalecer o interesse público nas contratações emergenciais em comento, seja determinado ao Inca, com fundamento no art. 2º, inciso I, da Resolução-TCU 265/2014, para que apresente, no prazo de trinta dias, plano de ação com vistas à contratação de empresa, por meio de licitação, objetivando o fornecimento de alimentação e nutrição hospitalar a servidores, estagiários, residentes, acompanhantes, pacientes e outros autorizados dos Hospitais do Câncer (HC) II, III e IV, informando o cronograma previsto para cada ação, bem como os nomes e cargos dos respectivos responsáveis."
Em atendimento ao item 1.8.1 do Acórdão 2270/2019-TCU-Plenário, a entidade encaminhou, em 9/12/2019, despacho datado de 25/11/2019, no qual informa que autuou o processo de licitação 25410.003536/2019-02, referente ao pregão eletrônico 114/2019, cujo objeto é a prestação de serviço de fornecimento de alimentação e nutrição hospitalar a servidores, estagiários, residentes, acompanhantes, pacientes e outros autorizados dos Hospitais do Câncer (HG) II, III e IV (peça 22, p. 5) .
Informou, também, que a sessão pública do certame ocorreu em 11/11/2019 e se encontra em fase de habilitação dos licitantes (peça 22, p. 5) .
A Selog, em instrução de 7/2/2020, concluiu que essa informação evidenciaria que o Inca vem adotando medidas para evitar a contratação direta de serviços de fornecimento de alimentação para o seu sistema hospitalar por dispensa de licitação, fundamentada no art. 24, IV, da Lei 8.666/1993 (peça 26) .
Observou, no entanto, que até aquela data, o portal de compras registraria que o certame estaria na fase de habilitação de licitantes desde 11/11/2019, sem alterações desde então.
Em vista disso, realizou diligência ao Inca e à Secretaria de Atenção Especializada à Saúde (SAES) para obter, dentre outras informações, esclarecimentos para a não continuidade do pregão e os prazos para sua conclusão (peça 26) :
"13.2. diligenciar o Instituto Nacional do Câncer José de Alencar Gomes da Silva (Inca) , com fundamento nos artigos 157 e 187 do Regimento Interno/TCU, para que, no prazo de quinze dias, encaminhe cópia dos seguintes documentos e/ou esclarecimentos, a fim de comprovar o atendimento ao disposto no Acórdão 2270/2019-TCU-Plenário, alertando os gestores que o não cumprimento de diligência ou de decisão deste Tribunal, no prazo fixado, sem causa justificada, poderá ensejar a aplicação da multa prevista no art. 58, inciso IV, da Lei 8.443/1992, a qual prescinde de realização de prévia audiência, nos termos do art. 268, § 3º, do Regimento Interno do TCU:
 a) confirmar, de forma objetiva, a fase atual do Pregão Eletrônico 114/2019 e os motivos para a não continuidade do certame, considerando que, desde 11/11/2019, não há alteração de fase no Portal de Compras do Governo Federal;
 b) informar, de forma objetiva, a previsão para conclusão do Pregão Eletrônico 114/2019, inclusive na hipótese de eventual interposição de recursos administrativos, e a previsão para início efetivo da execução da prestação de serviço;
 c) informar a natureza, a identificação e a validade dos contratos atualmente em vigor para atendimento dos serviços que constituem o objeto do Pregão Eletrônico 114/2019-Inca;
 d) identificação (nome, CPF, cargo/função e período) dos responsáveis pela execução do Pregão Eletrônico 114/2019, incluindo: pregoeiro, membros da equipe de pregão, responsáveis pelas análises técnicas documentais dos licitantes e autoridade homologadora do pregão;
 e) demais informações que julgar necessárias; e
 f) designação formal de interlocutor que conheça da matéria para dirimir eventuais dúvidas, informando nome, função/cargo, e-mail e telefone de contato;
13.3. diligenciar à Secretaria de Atenção Especializada à Saúde (SAES/MS) , com fundamento nos artigos 157 e 187 do Regimento Interno/TCU, para que, no prazo de quinze dias, encaminhe esclarecimentos e informações disponíveis referentes ao atendimento ao determinado por meio do item 1.8.1 do Acórdão 2270/2019-TCU-Plenário ao Instituto Nacional de Câncer José Alencar Gomes da Silva - Inca:
 a) motivo para a não continuidade do Pregão Eletrônico 114/2019-Inca e os prazos para sua conclusão, considerando que a sessão de abertura ocorreu em 11/11/2019 e o certame se encontra em fase de julgamento de propostas até a presente data, havendo indícios de contrato emergencial e/ou por indenização para atendimento aos serviços que constituem o objeto do referido certame;
 b) caso não seja de sua competência, informar, no prazo de 5 dias úteis, qual órgão/unidade é competente para adoção das medidas necessárias ao esclarecimento e solução da questão descrita no item acima;
 c) encaminhar cópia do Acórdão 2270/2019-TCU-Plenário e da presente instrução à Secretaria de Atenção Especializada à Saúde (SAES/MS) , para subsidio às informações requeridas."
 (...) 
Os documentos encaminhados mereceram da  Selog as seguintes análises e conclusões (peça 86) :
"Resposta do Ministério da Saúde, incluindo documentos do Inca: 
a) o pregão eletrônico 114/2019 está paralisado na fase de aceitação de proposta em face da decisão exarada pela 1ª Vara Federal do Rio de Janeiro (Mandado de Segurança 5082969-51.2019.4.02.5101/RJ) , sendo essa decisão liminar proferida em 26/11/2019, após prestadas as devidas informações pelo Inca (peça 51, p. 11) ;
 b) o Juízo solicitou que o pregoeiro responsável pela condução do certame retornasse para fase de lances, para que a empresa impetrante pudesse oferecer novos lances (peça 51, p. 11) ;
 c) a referida decisão, da forma que foi posta, não pode ser cumprida, pois o Comprasnet não permite essa operação (peça 51, p. 11) ; 
 d) diante dessa impossibilidade, o Inca informou ao Juiz que o processo ficaria estagnado se a decisão não fosse retificada, já que estava impossibilitado de cumpri-la, sendo que, até o dia 7/4/2020, não havia sido proferida uma decisão final sobre do Mandado de Segurança, tendo havido apenas uma sentença que converteu o julgamento final em diligência (peça 51, p. 11) ;
 e) desse modo, considerando a impossibilidade de cumprir a decisão exarada pelo referido juízo, não há como o Inca informar a previsão de conclusão do Pregão Eletrônico 114/2019, pois envolvem fatores que estão fora de seu controle institucional, estando à mercê da decisão que será emitida pela 1ª Vara Federal do Rio de Janeiro (peça 5, p. 12) ;
 f) os serviços em tela estavam, em 13/4/2020, sendo prestados por meio de dois processos emergenciais (peça 51, p. 13) : 
 f.1) para as unidades Hospital do Câncer (HC) I e Centro de Transplantes de Medula Óssea (Cemo) , o Contrato 202/2013 expirou em 4/12/2019, tendo sido aberto o processo emergencial 25410.017239/2019-36, gerando o Contrato 31/2020, iniciado em 1/3/2020, com a empresa Agile Corp Serviços Especializados Ltda.; e
 f.2) para os Hospitais do Câncer (HCs) I, II e III, o Contrato 55/2019 expirou em 22/8/2019, tendo sido aberto o processo emergencial 25410.009065/2019-38, gerando o Contrato 212/2019, iniciado em 26/11/2019, com a empresa A.C.F. da Silva Ltda. - ME; e
 g) o pregoeiro oficial é o Sr. Carlos Alberto de Carvalho Filho, CPF 022.083.957/35, e Matrícula 1815819 (peça 51, p. 12) .
Análise:
7. Note-se que não foi plenamente atendido o item da diligência relativo à identificação dos responsáveis pela execução do Pregão Eletrônico 114/2019, pois apenas foram fornecidos os dados do pregoeiro, não sendo identificados os demais membros da equipe do pregão, os responsáveis pelas análises técnicas documentais dos licitantes e a autoridade homologadora do pregão.
8. Quanto à prestação atual dos serviços, apuramos, em pesquisa no sítio do Inca que:
 a) os contratos mais recentes são o Contrato 31/2020, para atendimento ao HC I e ao Cemo, e o Contrato 212/2019, para atendimento aos HCs II, III e IV (peça 55) ;
 b) o Contrato 31/2020, celebrado com a empresa Agile Corp Serviços Especializados Ltda. por dispensa de licitação, tem vigência de 1º/3/2020 a 27/8/2020 (peça 56) ; e
 c) o Contrato 212/2019, celebrado com a empresa A. C. F. da Silva Ltda. por dispensa de licitação, teve vigência de 26/11/2019 a 23/5/2020 (peça 57) .
9. O fato de o Contrato 212/2019 não estar mais vigente traz o indício de que os serviços estariam sendo prestados, nos HCs II, III e IV, pela empresa A. C. F. da Silva Ltda. sem cobertura contratual, com pagamento por indenização. 
10. Poderá ocorrer o mesmo com a prestação dos serviços cobertos pelo Contrato 31/2020, pela empresa Agile Corp Serviços Especializados Ltda., no HC I e no Cemo, pois a sua vigência terminará em pouco mais de um mês.
11. Segue trecho da decisão de deferimento de pedido de liminar, em 26/11/2019, pelo Juiz Federal Mauro Souza Marques da Costa Braga, relativamente ao referido Mandado de Segurança 5082969-51.2019.4.02.5101/RJ, obtido em pesquisa ao sítio da Seção Judiciária do Rio de Janeiro (peça 59, p. 1-3, destes autos; peça 20 do referido processo na Justiça Federal) :
Trata-se de mandado de segurança impetrado por AGILE CORP SERVICOS ESPECIALIZADOS LTDA contra ato praticado pelo Pregoeiro Oficial - INSTITUTO NACIONAL DO CANCER - INCA - Rio de Janeiro, objetivando que sejam suspensos todos os atos do Pregão Eletrônico n°. 114/2019, vinculado ao Processo n°. 25410.003536/2019-02, até que seja julgada a impugnação ofertada pela impetrante, determinando-se, em observância a ordem legal e editalícia, que seja realizada nova abertura da sessão, com nova fase de lances, o que deverá ser realizado tão somente após o julgamento e a publicidade adequada do resultado do julgamento da impugnação.
Alega, em síntese, que o INSTITUTO NACIONAL DE CÂNCER JOSÉ ALENCAR GOMES DA SILVA - INCA, por meio do Serviço de Apoio às Licitações, tornou público a realização de licitação, na modalidade PREGÃO, na forma ELETRÔNICA, do tipo menor preço por item, sob forme de execução indireta, no regime de empreitada por preço unitário, que tinha por objeto a escolha da proposta mais vantajosa para a CONTRATAÇÃO DE EMPRESAS ESPECIALIZADAS PARA PRESTAÇÃO CONTINUADA DE SERVIÇO DE ALIMENTAÇÃO E NUTRIÇÃO HOSPITALAR COM DEDICAÇÃO EXCLUSIVA DE MÃO DE OBRA. Sustenta que a referida licitação foi regulamentada pelo Edital n°. 359/2019, Pregão Eletrônico n°. 114/2019, vinculado ao Processo n°. 25410.003536/2019-02. Destaca que, conforme se observa do Edital republicado, o Pregão Eletrônico foi agendado para o dia 11/11/2019, com início às 09h30min. Ocorre que, logo após a republicação do edital de licitação, a impetrante verificou a existência de vícios editalícios que mereceriam a apresentação de impugnação ao ato convocatório. Aduz que, na forma e prazos previstos no Edital (e em Lei) , a impetrante apresentou, em 06/11/2019, impugnação ao edital. Todavia, não obstante a tempestividade da impugnação ofertada, na manhã do dia 11/11/2019, data agendada para o início da sessão, enquanto a impetrante aguardava o julgamento de sua impugnação, crendo, inclusive, que a mesma seria remarcada, foi surpreendida com o início da fase de lances, sem que a impugnação fosse apreciada.
[...]
 Na hipótese dos autos, a própria autoridade impetrada reconhece o vício procedimental, ao afirmar que "5. Adentrando no ponto focal sobre a ausência de resposta à impugnação interposta em 06/11/2019, temos a esclarecer que a Área Técnica enviou a resposta a este pregoeiro, em 08/11/2019 (DOC 05) . Ocorre que, por um lapso, este deixou de reenviar a resposta à Impugnante. 6. Importante frisar que não houve, nem de longe, má-fé deste Pregoeiro quanto à falta de envio da resposta por ora atacada. Porém, estamos revendo o nosso método de controle para que este tipo de situação não venha mais a ocorrer." Sustentou, por outro lado, que, ao analisar as respostas às impugnações, as mesmas foram indeferidas, motivo pelo qual o Edital permaneceu inalterado (evento 11) .
 Ora, o que se requer da Administração é o simples respeito à regra preestabelecida - até porque assim esperam os licitantes que observaram os mandamentos do Edital - sem qualquer espaço para juízo de valor sobre eventual indeferimento posterior da impugnação, ainda mais num caso como este, em que primeiro se viola a regra para depois tecer considerações sobre ela não causar danos aos fins do certame.
[...]
Em face do exposto, DEFIRO o pedido de liminar para suspender todos os atos do Pregão Eletrônico n°. 114/2019, vinculado ao Processo n°. 25410.003536/2019-02, até que seja julgada a impugnação ofertada pela impetrante, determinando, em observância a ordem legal e editalícia, que seja realizada nova abertura da sessão, com nova fase de lances, o que deverá ser realizado tão somente após o julgamento e a publicidade adequada do resultado do julgamento da impugnação.
12. Seguem, inicialmente, considerações iniciais quanto à falha no tocante à ausência de resposta à impugnação interposta, em 6/11/2019, pelo representante.
12.1. O Manual do Pregão Eletrônico - Órgão Público - Pregoeiro (obtido em https://www.comprasgovernamentais.gov.br/images/manuais/pregao/manual-pregao-eletronico-pregoeiro-parte-i-01062015.pdf; consulta em 20/7/2020) , em seu item 8, estabelece que (peça 68, p. 30; grifo nosso) : 
[...] o pedido de impugnação, assim como a decisão da Unidade, deverá ser incluído no sistema antes da data e horário, previstos para abertura da sessão pública.
[...] Após receber o pedido de impugnação ou de esclarecimento, o pregoeiro deverá registrar no Portal Comprasnet, em campo específico do sistema, o texto do pedido e a respectiva resposta que ficarão disponíveis para conhecimento dos fornecedores e da sociedade em geral no Link: Acesso Livre > Pregões > Agendados.
12.2. Entretanto, conforme apuramos em pesquisa ao Comprasnet em 20/7/2020, na coluna 'Informações do Pregão', do Acompanhamento do Pregão (peça 67) , não existe a opção 'Impugnações', mas apenas 'Esclarecimentos' e 'Avisos'.
12.3. Pudemos verificar que os pedidos de impugnação e as respectivas análises pelo Instituto foram registrados, não nos campos adequados, mas, de forma intempestiva, no espaço para Avisos (peças 69 a 71) .
12.4. Adicionalmente, a falha em tela não se limitou à impugnação da empresa representante.  No dia 28/11/2019, foi incluído, no Comprasnet, registro de 10/10/2019, referente à impugnação realizada pela empresa Nutrisabor (peça 72) . No dia 29/11/2019, foram incluídos registros, de 16 e 22/10/2019, referentes à impugnação interposta pela empresa Agile (peças 74 e 75) . No dia 29/11/2019, foi incluído registro, de 18/10/2019, referente à impugnação interposta pela empresa RPEMP (peças 76) . E, no dia 29/11/2019, foi incluído registro, de 8/11/2019, referente à impugnação interposta pela empresa Agile, da qual trata a decisão judicial transcrita no item 11 desta instrução (peças 74 e 75) . Todos esses registros, incluídos como Avisos, foram realizados após a abertura da sessão pública, que se deu em 11/11/2019.
12.5. Entendemos, desse modo, que os responsáveis pela condução do pregão deverão ser ouvidos em audiência quanto às impropriedades em tela, pois cabem a eles a responsabilidade quanto à inclusão, no Comprasnet, dos pedidos de impugnação, assim como das decisões da Unidade, antes da data e horário previstos para abertura da sessão pública, nos termos do item 8 do Manual do Pregão Eletrônico - Órgão Público - Pregoeiro, disponível no referido Portal de Compras do Governo Federal.
12.6. Conforme informado pelo Inca (peça 51, p. 12) , e verificado na lista das mensagens da sessão pública (peça 63, p. 2, mensagem de '11/11/2019 09:36:52') , o pregoeiro é o Sr. Carlos Alberto de Carvalho Filho, CPF 022.083.957/35. Apuramos também que o Aviso de '29/11/2019 16:24:45' (peça 74) é assinado pelo Sr. Paulo Augusto Dias de Oliveira (CPF XXX.882.817-XX; peça 78) , que se identifica como Presidente da Comissão Permanente de Licitação e Pregoeiro Oficial da Coordenação de Administração (Coag) do Inca. O Sr. Paulo Augusto Dias de Oliveira assinou também o edital do pregão em tela, na qualidade de Chefe do Serviço de Apoio às Licitações (peça 61, p. 25) . 
12.7. Dessa forma, os responsáveis a serem ouvidos quanto às impropriedades em foco são o Sr. Carlos Alberto de Carvalho Filho, CPF 022.083.957/35, Pregoeiro, e o Sr. Paulo Augusto Dias de Oliveira, CPF XXX.882.817-XX, Chefe do Serviço de Apoio às Licitações, Presidente da Comissão Permanente de Licitação e Pregoeiro Oficial da Coordenação de Administração-Geral.
13. Com relação ao comando do Juiz Federal, transcrito no item 11 esta instrução, verifica-se que consistiu em determinar a realização de nova abertura da sessão, com nova fase de lances, o que deveria ser realizado tão somente após o julgamento e a publicidade adequada do resultado do julgamento da impugnação.
14. Note-se que a última decisão do Juiz, até o momento da pesquisa que realizamos, ocorreu em 4/3/2020, consistindo em sentença para inclusão das empresas vencedoras do certame em questão no polo passivo da relação processual (peça 60 destes autos; peça 44 do referido processo na Justiça Federal) . Adicionalmente, o último evento processual ocorreu em 11/3/2020 (peça 58) , ou seja, há quatro meses, indicando que esse processo pode se prolongar bastante, comprometendo, na prática, a efetividade do certame.
15. O Pregão Eletrônico 114/2019 (Edital em peça 61) encontra-se nas fases de julgamento de propostas e habilitação técnica e jurídica, conforme mensagem do pregoeiro em 2/3/2019 (peças 62 e 63; consulta ao Comprasnet em 10/7/2020) . Na decisão acautelatória (peça 59) , em 26/11/2019, o Juiz Federal determinou que fosse realizada uma operação que o Instituto não teria como realizar, pois o sistema Comprasnet não permite o retorno do certame à etapa de lances, mas tão somente à fase de julgamento das propostas. Adicionalmente, em 11/3/2020, o Magistrado decidiu incluir na relação processual as empresas que ofertaram os melhores lances nos três itens do pregão (peças 64 a 66) , o que aumenta a complexidade do Mandado de Segurança em comento. 
16. Tendo em vista ser impossível, no Comprasnet, o retorno à fase de lances, a única alternativa cabível ao pregoeiro e seus superiores teria sido propor a anulação do certame e a republicação do edital. 
16.1. Note-se que tanto a não publicação da análise da impugnação interposta pelo representante (e por outras empresas, conforme exposto no item 12 desta instrução) , quanto a inércia do Instituto em resolver o problema frente à medida acautelatória, representam impropriedades com sérias consequências na forma como o serviço está sendo prestado (contratos emergenciais) . Conforme exposto no item 8 desta instrução, o Contrato 212/2019 já terminou, e a vigência do Contrato 31/2020 finda em 27/8/2020.
16.2. Desse modo, considerando-se a iminência do término da vigência dos contratos emergenciais, a determinação do TCU objeto deste monitoramento, o prazo que o processo judicial iria levar para o total deslinde, que a determinação judicial era impossível de ser cumprida da forma como foi prolatada, e que o ato cometido pelo pregoeiro era eivado de nulidade, a ação diligente no caso em tela seria a propositura da anulação do certame e realização de outro pregão. Se assim fosse feito, neste momento, uma nova contratação já estaria em andamento. 
16.3. Entendemos que os responsáveis a serem ouvidos em audiência quanto à impropriedade em foco são (organograma do Inca em peça 81; obtido em consulta à https://www.inca.gov.br/sites/ufu.sti.inca.local/files//media/document//organograma-inca-2020b.png em 21/7/2020; Relação com Diretora-Geral e Coordenadores em peça 84, p. 5; obtida em consulta à https://www.inca.gov.br/institucional, em 21/7/2020) :
 a) Sr. Carlos Alberto de Carvalho Filho, CPF 022.083.957/35, Pregoeiro (item 12.6 desta instrução) ;
 b) Sr. Paulo Augusto Dias de Oliveira, CPF XXX.882.817-XX, Chefe do Serviço de Apoio às Licitações, Presidente da Comissão Permanente de Licitação e Pregoeiro Oficial da Coordenação de Administração-Geral (item 12.6 desta instrução) ;
 c) Sra. Ailse Rodrigues Bittencourt, CPF XXX.364.667-XX (peça 79) , Coordenadora de Administração Geral (peça 51, p. 13-14) ; e
 d) Sra. Ana Cristina Pinho Mendes Pereira, CPF XXX.203.627-XX (peça 80) , Diretora-Geral do Inca (peça 51, p. 7) . 
17. Portanto, em face da situação fática constatada, tendo em vista que o certame em tela não foi homologado, é premente, neste caso, que o Instituto reconheça o vício no pregão, realize o desfazimento do ato administrativo e publique um novo edital para contratação do objeto em tela, motivo pelo qual será proposta determinação à unidade jurisdicionada, desde já, nesse sentido. Há que se considerar o princípio da independência das instâncias penal, administrativa e judicial, bem, como a premente necessidade de proteção ao interesse público subjacente incidentes no caso concreto, ante o comprometimento da legalidade dos atos adotados no Pregão Eletrônico 114/2019, afinal promovido pelo Inca para contratação de objeto essencial à continuidade das atividades desenvolvidas por suas unidades especializadas na área de saúde pública, com reflexos e riscos cumulativamente prejudiciais à economicidade, eficiência e regularidade da prestação dos serviços demandados.
18. Desse modo, somos por realizar a determinação para que o Inca anule o Pregão Eletrônico 114/2019, iniciando, de forma imediata, um novo certame para contratação do objeto em tela, tendo em vista a seguinte irregularidade:
 a) início da sessão pública sem que fosse oferecida resposta a impugnação interposta tempestivamente, identificada no Pregão Eletrônico 114/2019, em afronta aos arts. 17, II, e 23 do Decreto 10.024/2019 c/c o art. 11 da Lei 10.520/2002 e item 21 do Edital (peça 61, p. 23) , ensejando nulidade dos atos subsequentes do procedimento licitatório, com suspensão, por determinação judicial, do referido certame, em sede do Mandado de Segurança 5082969-51.2019.4.02.5101/RJ.
19. Note-se que o Pregão Eletrônico 114/2019 é composto por três itens para a prestação dos serviços em tela, com a seguinte estimativa para custo mensal (peça 61, p. 26-28) :
 a) Item 1 - Prestação para HC I e Cemo - Estimativa: R$ 1.280.000,36/mês;
 b) Item 2 - Prestação para HC II - Estimativa: R$ 316.993,23/mês; e
 c) Item 3 - Prestação para HCs III e IV - Estimativa: R$ 494.334,14 /mês; e
20. O melhor lance para o Item 1 foi oferecido pela empresa Comissária Aérea, no valor de R$ 8.899.999,00/ano, correspondendo a R$ 741.666,58/mês (peça 64, p. 1) .
21. O melhor lance para o Item 2 foi oferecido pela empresa Prime Refeições, no valor de R$ 2.950.000,00/ano, correspondendo a R$ 245.833,33/mês (peça 65, p. 1) .
22. O melhor lance para o Item 3 foi oferecido pela empresa Bref, no valor de R$ 4.795.247,99/ano, correspondendo a R$ 399.603,99/mês (peça 66, p. 1) .
23. O valor do Contrato 31/2020, para atendimento ao HC I e ao Cemo, celebrado com a empresa Agile Corp Serviços Especializados Ltda. por dispensa de licitação, e vigência de 1º/3/2020 a 27/8/2020, era de R$ 991.869,37/mês (peça 82, p. 2, Cláusula Terceira) . Desse modo, o melhor lance oferecido no item 1 do Pregão Eletrônico 114/2019, para atendimento às mesmas unidades, de R$ 741.666,58/mês (item 20 desta instrução) , apresenta-se mais vantajoso do ponto de vista econômico.
24. O valor do Contrato 212/2019, para atendimento aos HCs II, III IV, celebrado com a empresa A. C. F. da Silva Ltda. por dispensa de licitação, e vigência de 26/11/2019 a 23/5/2020 era de R$ 666.545,25/mês (peça 83, p. 3, Cláusula Terceira) . Desse modo, o somatório dos melhores lances oferecidos nos itens 2 e 3 do Pregão Eletrônico 114/2019 (R$ 245.833,33/mês e R$ 399.603,99/mês, respectivamente, conforme itens 21 e 22 desta instrução) , para atendimento às mesmas unidades, de R$ 645.437,32/mês, apresenta-se mais vantajoso do ponto de vista econômico.
25. Assim, somos por realizar a determinação para que o Inca, caso resolva celebrar novos contratos emergenciais para a cobertura dos serviços objeto do Pregão 114/2019 até a conclusão de novo certame, ou caso decida pela adesão a alguma ata de registro de preços vigente, utilize como parâmetro de preços a serem contratados as melhores propostas obtidas no referido Pregão, tendo em vista a vantajosidade desses valores em relação àqueles praticados nos contratos emergenciais até então vigentes. Além disso, os novos contratos emergenciais ou decorrentes de adesão a ata de registro de preços deverão possuir vigência somente pelo prazo necessário para a conclusão de novo certame.
26. Adicionalmente, em razão da necessidade da realização de uma nova licitação, entendemos que o item 1.8.1 do Acórdão 2270/2019-TCU-Plenário (peça 15) não foi atendido.
27. Somos, portanto, pela realização de diligência, com vistas a verificar novamente o cumprimento da determinação do acórdão em monitoramento, para que o Inca encaminhe/informe:
 a) plano de ação com vistas à realização de certame em substituição ao Pregão Eletrônico 114/2019, informando as ações a serem adotadas, os prazos previstos para implementação e a identificação dos responsáveis pelas ações (nome, CPF, cargo/função e período) , incluindo necessariamente o pregoeiro, os membros da equipe de pregão, os responsáveis pelas análises técnicas documentais dos licitantes e a autoridade homologadora do pregão (item 1.8.1 do Acórdão 2270/2019-TCU-Plenário) .
28. Ressalte-se que os responsáveis referidos na diligência acima, relativa ao cumprimento da determinação do acórdão monitorado, não se confundem com os responsáveis pelos atos ora considerados irregulares e que são destinatários das propostas de audiências constantes dos itens 29.3 e 29.4 desta instrução.
C. PROPOSTA DE ENCAMINHAMENTO
29. Em virtude do exposto, propõe-se:
29.1. considerar não atendidas as medidas solicitadas no item 1.8.1 do Acórdão 2270/2019-TCU-Plenário;
29.2 determinar ao Instituto Nacional do Câncer José de Alencar Gomes da Silva (Inca) , com fundamento no art. 250, inciso II, do Regimento Interno/TCU, c/c o art. 4º, inciso I da Resolução - TCU 315/2020, que adote providências necessárias ao exato cumprimento da lei, de modo a:
29.2.1. anular o Pregão Eletrônico 114/2019, iniciando, de forma imediata, um novo certame para contratação do objeto em tela, e encaminhe ao TCU, no prazo de trinta dias, a prova de desfazimento do referido pregão e a situação do novo certame, tendo em vista a seguinte irregularidade (item 18 desta instrução) :
 a) início da sessão pública sem que fosse oferecida resposta a impugnação interposta tempestivamente, identificada no Pregão Eletrônico 114/2019, em afronta aos arts. 17, II, e 23 do Decreto 10.024/2019 c/c o art. 11 da Lei 10.520/2002 e item 21 do Edital (peça 61, p. 23) , ensejando nulidade dos atos subsequentes do procedimento licitatório, com suspensão, por determinação judicial, do referido certame, em sede do Mandado de Segurança 5082969-51.2019.4.02.5101/RJ;
29.2.2. adotar, de forma imediata, as seguintes providências, quanto à contratação necessária dos serviços referentes ao objeto do Pregão Eletrônico 114/2019, observando o seguinte:
29.2.2.1.  caso resolva celebrar novos contratos emergenciais para a cobertura dos serviços objeto do Pregão 114/2019 até a conclusão de novo certame, ou caso decida pela adesão a alguma ata de registro de preços vigente, utilizar como parâmetro de preços a serem contratados as melhores propostas obtidas no referido Pregão, tendo em vista a vantajosidade desses valores em relação àqueles praticados nos contratos emergenciais até então vigentes;
29.2.2.2.  fazer conter, nos referidos instrumentos contratuais temporários, cláusula resolutiva, com previsão de vigência contratual limitada ao prazo necessário para a conclusão de novo certame ou eventual adesão a registro de preços que atenda ao objeto demandado; e
29.2.2.3.  informar ao TCU, no prazo de trinta dias, os encaminhamentos realizados, tendo em vista a seguinte irregularidade (itens 23 e 25 desta instrução) :
 a) prestação de serviços de alimentação e nutrição hospitalar aos Hospitais do Câncer II, II e IV sem cobertura contratual desde 24/5/2020, e iminência de término da vigência do contrato emergencial para a prestação dos mesmos serviços no Hospital do Câncer I e no Centro de Transplantes de Medula Óssea, em 27/8/2020, sem perspectivas de conclusão de um certame a tempo, em afronta ao art. 62 da Lei 8.666/1993;
29.3. realizar a audiência do Sr. Carlos Alberto de Carvalho Filho (CPF 022.083.957/35) , Pregoeiro do Pregão Eletrônico 114/2020, e do Sr. Paulo Augusto Dias de Oliveira (CPF XXX.882.817-XX) , Chefe do Serviço de Apoio às Licitações, Presidente da Comissão Permanente de Licitação e Pregoeiro Oficial da Coordenação de Administração-Geral, com fulcro no art. 250, inciso IV, c/c o art. 237, parágrafo único, do Regimento Interno/TCU, para apresentar, no prazo de quinze dias, razões de justificativa acerca da seguinte irregularidade identificada na condução/execução do Pregão Eletrônico 114/2020 (item 12 desta instrução) :
 a) Conduta/Irregularidade: não inclusão, no Comprasnet, dos pedidos de impugnação, assim como das decisões da Unidade, antes da data e horário previstos para abertura da sessão pública;
 Norma infringida: art. 18 do Decreto 5.450/2005; princípio da publicidade, presente no art. 5º do Decreto 5.450/2005; e item 8 do Manual do Pregão Eletrônico - Órgão Público - Pregoeiro, disponível no referido Portal de Compras do Governo Federal;
29.4. realizar a audiência do Sr. Carlos Alberto de Carvalho Filho (CPF 022.083.957/35) , Pregoeiro do Pregão Eletrônico 114/2020, do Sr. Paulo Augusto Dias de Oliveira (CPF XXX.882.817-XX) , Chefe do Serviço de Apoio às Licitações, Presidente da Comissão Permanente de Licitação e Pregoeiro Oficial da Coordenação de Administração-Geral, da Sra. Ailse Rodrigues Bittencourt (CPF XXX.364.667-XX) , Coordenadora de Administração Geral, e da Sra. Ana Cristina Pinho Mendes Pereira (CPF XXX.203.627-XX) , Diretora-Geral, com fulcro no art. 250, inciso IV, c/c o art. 237, parágrafo único, do Regimento Interno/TCU, para apresentar, no prazo de quinze dias, razões de justificativa acerca da seguinte irregularidade identificada na condução/execução do Pregão Eletrônico 114/2020 (item 16 desta instrução) :
 a) Conduta/Irregularidade: inércia em resolver a questão objeto do item 1.8.1 do Acórdão 2270/2019-TCU-Plenário, pois, considerando-se a iminência do término da vigência dos contratos emergenciais 212/2019 e 31/2020, o prazo que o processo judicial 5082969-51.2019.4.02.5101/RJ iria levar para o total deslinde, que a determinação judicial de retornar à fase de lances do pregão era impossível de ser cumprida da forma como foi prolatada, e que o ato cometido pelo pregoeiro era eivado de nulidade, a ação diligente seria a propositura da anulação do certame e realização de outro pregão, de forma a se evitarem novas contratações em caráter emergencial ou a prestação de serviços sem cobertura contratual;
 Norma infringida: princípios da licitação e da seleção da proposta mais vantajosa, constantes dos arts. 2º e 3º da Lei 8.666/1993; art. 24, inciso IV, e art. 62 da Lei 8.666/1993;
29.5. alertar a Sra. Ana Cristina Pinho Mendes Pereira e a Sra. Ailse Rodrigues Bittencourt, caso constem do rol de responsáveis das contas anuais do Instituto Nacional do Câncer José de Alencar Gomes da Silva (Inca) , quanto à possibilidade de as suas contas ordinárias serem julgadas irregulares em decorrência das constatações identificadas neste processo (item 16.3 desta instrução) ;
29.6. diligenciar o Instituto Nacional do Câncer José de Alencar Gomes da Silva (Inca) , com fundamento nos artigos 157 e 187 do Regimento Interno/TCU, para que, no prazo de trinta dias, encaminhe cópia dos seguintes documentos e/ou esclarecimentos, a fim de comprovar o atendimento ao disposto no Acórdão 2270/2019-TCU-Plenário, alertando os gestores que, nos termos do art. 58, IV, da Lei 8.443/1992, o não cumprimento da decisão deste Tribunal sujeita os responsáveis a multa (item 27 desta instrução) :
 a) plano de ação com vistas à realização de certame em substituição ao Pregão Eletrônico 114/2019, informando as ações a serem adotadas, os prazos previstos para implementação e a identificação dos responsáveis pelas ações (nome, CPF, cargo/função e período) , incluindo necessariamente o pregoeiro, os membros da equipe de pregão, os responsáveis pelas análises técnicas documentais dos licitantes e a autoridade homologadora do pregão;
 b) demais informações que julgar necessárias; e
 c) designação formal de interlocutor que conheça da matéria para dirimir eventuais dúvidas, informando nome, função/cargo, e-mail e telefone de contato;
29.7. encaminhar cópia do acórdão que vier a ser prolatado ao Instituto Nacional do Câncer José de Alencar Gomes da Silva (Inca) e à Secretaria de Atenção Especializada à Saúde (Saes/MS) , informando que o seu inteiro teor, incluindo o relatório e o voto que o fundamentam, poderá ser consultado no endereço www.tcu.gov.br/acordaos; e
29.8. encaminhar cópia desta instrução, bem como do acórdão que vier a ser prolatado, aos responsáveis a serem ouvidos em audiência, discriminados nos itens 29.3 e 29.4 supra, informando que o inteiro teor do acórdão, incluindo o relatório e o voto que o fundamentam, poderá ser consultado no endereço www.tcu.gov.br/acordaos."
É o relatório.

não há

Não atuou.

MONITORAMENTO. IRREGULARIDADES NA CONDUÇÃO DE CERTAME LICITATÓRIO. AUDIENCIAS. DESCUMPRIMENTO DE DECISÃO DO TCU. AUDIENCIAS.

DENÚNCIA (DEN)

Secretaria de Controle Externo de Aquisições Logísticas (Selog).

Examina-se monitoramento do Acórdão 2270/2019-TCU-Plenário, assim regido:
" (...) 
 1.8.1. determinar ao Inca, com fundamento no art. 250, II, do Regimento Interno/TCU c/c o art. 2º, inciso I, e art. 4º da Resolução-TCU 265/2014, que apresente, no prazo de trinta dias, plano de ação com vistas à contratação de empresa, por meio de licitação, objetivando o fornecimento de alimentação e nutrição hospitalar a servidores, estagiários, residentes, acompanhantes, pacientes e outros autorizados dos Hospitais do Câncer (HC) II, III e IV, informando, no mínimo: 
 1.8.1.1. as ações a serem adotadas para tratamento dos problemas identificados; 
 1.8.1.2. os responsáveis pelas ações; 
 1.8.1.3. os prazos para implementação, bem como os nomes e cargos dos respectivos responsáveis, tendo em vista as sucessivas contratações emergenciais realizadas para o objeto por prazos, somados, superiores a cento e oitenta dias, em afronta ao disposto no art. 24, IV, da Lei 8.666/1993; 
 1.8.2. cientificar o Inca de que o plano de ação apresentado ao TCU norteará, especialmente no tocante aos marcos temporais definidos, as ações de monitoramento deste processo; 
 (...) "
Essa determinação teve como fundamento a constatação de que o Instituto Nacional do Câncer José de Alencar Gomes da Silva (Inca) tem, reiteradamente, desde 2017, contratado o fornecimento de alimentação para o seu sistema hospitalar por dispensa de licitação, em caráter emergencial, com fundamento no art. 24, IV, da Lei 8.666/1993, conforme parecer da Secretaria de Controle Externo de Aquisições Logísticas (Selog) (peça 12) , parcialmente transcrito no relatório.
Em atendimento ao item 1.8.1 do Acórdão 2270/2019-TCU-Plenário, a entidade encaminhou, em 9/12/2019, despacho datado de 25/11/2019, no qual informa que autuou o processo de licitação 25410.003536/2019-02, referente ao pregão eletrônico 114/2019, cujo objeto é a prestação de serviço de fornecimento de alimentação e nutrição hospitalar a servidores, estagiários, residentes, acompanhantes, pacientes e outros autorizados dos Hospitais do Câncer (HG) II, III e IV (peça 22, p. 5) .
Informou, também, que a sessão pública do pregão ocorreu em 11/11/2019 e se encontra em fase de habilitação dos licitantes (peça 22, p. 5) .
A Selog, em instrução de 7/2/2020, concluiu que essa informação evidenciaria que o Inca teria adotado medidas para evitar a contratação direta de serviços de fornecimento de alimentação para o seu sistema hospitalar por dispensa de licitação, fundamentada no art. 24, IV, da Lei 8.666/1993 (peça 26) , mas realizou diligência ao Inca e à Saes para obter, entre outras informações, esclarecimentos sobre a não continuidade do pregão, o qual, de acordo com informações constantes do portal de compras, estaria parado na fase de habilitação de licitantes desde 11/11/2019, sem alterações desde então.
Em resposta, a SAES e o Inca informaram que o pregão eletrônico está paralisado em razão de antecipação de tutela concedida, em 26/11/2019, no mandado de segurança 5082969-51.2019.4.02.5101, em curso na 1ª Vara Federal do Rio de Janeiro, suspendendo todos os atos do pregão eletrônico, até seu julgamento de mérito, bem como determinando 'nova abertura da sessão, com nova fase de lances, o que deverá ser realizado tão somente após o julgamento e a publicidade adequada do resultado do julgamento da impugnação'.
O mandado de segurança foi impetrado pela empresa Agile Corp Serviços Especializados Ltda. e teve como fundamento o fato de que o pregão eletrônico foi agendado para o dia 11/11/2019, com início às 09h30min. Ocorre que, logo após a publicação do edital de licitação, a impetrante verificou que haveria vícios no instrumento convocatório passíveis de impugnação. A empresa aduz que, na forma e nos prazos regimentalmente previstos, apresentou, em 6/11/2019, impugnação ao edital. Ressalta que, não obstante a tempestividade da impugnação ofertada, na manhã do dia 11/11/2019, data agendada para o início da sessão, sem que tivesse sido publicada resposta à impugnação, houve o início da fase de lances.
A SAES e o Inca informaram, ainda, que o sistema Comprasnet não permitiria o cumprimento da decisão judicial, razão pela qual 'foi informado ao Juiz que o processo ficaria estagnado se a decisão não fosse retificada, já que estamos impossibilitados de cumpri-la' (peça 51, p. 11) .
A Secretaria de Controle Externo de Aquisições Logísticas (Selog) analisou os documentos juntados aos autos e propôs (peça 85) :
"29.1. considerar não atendidas as medidas solicitadas no item 1.8.1 do Acórdão 2270/2019-TCU-Plenário;
29.2 determinar ao Instituto Nacional do Câncer José de Alencar Gomes da Silva (Inca) , com fundamento no art. 250, inciso II, do Regimento Interno/TCU, c/c o art. 4º, inciso I da Resolução - TCU 315/2020, que adote providências necessárias ao exato cumprimento da lei, de modo a:
29.2.1. anular o Pregão Eletrônico 114/2019, iniciando, de forma imediata, um novo certame para contratação do objeto em tela, e encaminhe ao TCU, no prazo de trinta dias, a prova de desfazimento do referido pregão e a situação do novo certame, tendo em vista a seguinte irregularidade (item 18 desta instrução) :
 a) início da sessão pública sem que fosse oferecida resposta a impugnação interposta tempestivamente, identificada no Pregão Eletrônico 114/2019, em afronta aos arts. 17, II, e 23 do Decreto 10.024/2019 c/c o art. 11 da Lei 10.520/2002 e item 21 do Edital (peça 61, p. 23) , ensejando nulidade dos atos subsequentes do procedimento licitatório, com suspensão, por determinação judicial, do referido certame, em sede do Mandado de Segurança 5082969-51.2019.4.02.5101/RJ;
29.2.2. adotar, de forma imediata, as seguintes providências, quanto à contratação necessária dos serviços referentes ao objeto do Pregão Eletrônico 114/2019, observando o seguinte:
29.2.2.1.  caso resolva celebrar novos contratos emergenciais para a cobertura dos serviços objeto do Pregão 114/2019 até a conclusão de novo certame, ou caso decida pela adesão a alguma ata de registro de preços vigente, utilizar como parâmetro de preços a serem contratados as melhores propostas obtidas no referido Pregão, tendo em vista a vantajosidade desses valores em relação àqueles praticados nos contratos emergenciais até então vigentes;
29.2.2.2.  fazer conter, nos referidos instrumentos contratuais temporários, cláusula resolutiva, com previsão de vigência contratual limitada ao prazo necessário para a conclusão de novo certame ou eventual adesão a registro de preços que atenda ao objeto demandado; e
29.2.2.3.  informar ao TCU, no prazo de trinta dias, os encaminhamentos realizados, tendo em vista a seguinte irregularidade (itens 23 e 25 desta instrução) :
 a) prestação de serviços de alimentação e nutrição hospitalar aos Hospitais do Câncer II, II e IV sem cobertura contratual desde 24/5/2020, e iminência de término da vigência do contrato emergencial para a prestação dos mesmos serviços no Hospital do Câncer I e no Centro de Transplantes de Medula Óssea, em 27/8/2020, sem perspectivas de conclusão de um certame a tempo, em afronta ao art. 62 da Lei 8.666/1993;
29.3. realizar a audiência do Sr. Carlos Alberto de Carvalho Filho (...) , Pregoeiro do Pregão Eletrônico 114/2020, e do Sr. Paulo Augusto Dias de Oliveira (...) , Chefe do Serviço de Apoio às Licitações, Presidente da Comissão Permanente de Licitação e Pregoeiro Oficial da Coordenação de Administração-Geral, com fulcro no art. 250, inciso IV, c/c o art. 237, parágrafo único, do Regimento Interno/TCU, para apresentar, no prazo de quinze dias, razões de justificativa acerca da seguinte irregularidade identificada na condução/execução do Pregão Eletrônico 114/2020 (item 12 desta instrução) :
 a) Conduta/Irregularidade: não inclusão, no Comprasnet, dos pedidos de impugnação, assim como das decisões da Unidade, antes da data e horário previstos para abertura da sessão pública;
 Norma infringida: art. 18 do Decreto 5.450/2005; princípio da publicidade, presente no art. 5º do Decreto 5.450/2005; e item 8 do Manual do Pregão Eletrônico - Órgão Público - Pregoeiro, disponível no referido Portal de Compras do Governo Federal;
29.4. realizar a audiência do Sr. Carlos Alberto de Carvalho Filho (...) , Pregoeiro do Pregão Eletrônico 114/2020, do Sr. Paulo Augusto Dias de Oliveira (...) , Chefe do Serviço de Apoio às Licitações, Presidente da Comissão Permanente de Licitação e Pregoeiro Oficial da Coordenação de Administração-Geral, da Sra. Ailse Rodrigues Bittencourt (...) , Coordenadora de Administração Geral, e da Sra. Ana Cristina Pinho Mendes Pereira (...) , Diretora-Geral, com fulcro no art. 250, inciso IV, c/c o art. 237, parágrafo único, do Regimento Interno/TCU, para apresentar, no prazo de quinze dias, razões de justificativa acerca da seguinte irregularidade identificada na condução/execução do Pregão Eletrônico 114/2020 (item 16 desta instrução) :
 a) Conduta/Irregularidade: inércia em resolver a questão objeto do item 1.8.1 do Acórdão 2270/2019-TCU-Plenário, pois, considerando-se a iminência do término da vigência dos contratos emergenciais 212/2019 e 31/2020, o prazo que o processo judicial 5082969-51.2019.4.02.5101/RJ iria levar para o total deslinde, que a determinação judicial de retornar à fase de lances do pregão era impossível de ser cumprida da forma como foi prolatada, e que o ato cometido pelo pregoeiro era eivado de nulidade, a ação diligente seria a propositura da anulação do certame e realização de outro pregão, de forma a se evitarem novas contratações em caráter emergencial ou a prestação de serviços sem cobertura contratual;
 Norma infringida: princípios da licitação e da seleção da proposta mais vantajosa, constantes dos arts. 2º e 3º da Lei 8.666/1993; art. 24, inciso IV, e art. 62 da Lei 8.666/1993;
29.5. alertar a Sra. Ana Cristina Pinho Mendes Pereira e a Sra. Ailse Rodrigues Bittencourt, caso constem do rol de responsáveis das contas anuais do Instituto Nacional do Câncer José de Alencar Gomes da Silva (Inca) , quanto à possibilidade de as suas contas ordinárias serem julgadas irregulares em decorrência das constatações identificadas neste processo (item 16.3 desta instrução) ;
29.6. diligenciar o Instituto Nacional do Câncer José de Alencar Gomes da Silva (Inca) , com fundamento nos artigos 157 e 187 do Regimento Interno/TCU, para que, no prazo de trinta dias, encaminhe cópia dos seguintes documentos e/ou esclarecimentos, a fim de comprovar o atendimento ao disposto no Acórdão 2270/2019-TCU-Plenário, alertando os gestores que, nos termos do art. 58, IV, da Lei 8.443/1992, o não cumprimento da decisão deste Tribunal sujeita os responsáveis a multa (item 27 desta instrução) :
 a) plano de ação com vistas à realização de certame em substituição ao Pregão Eletrônico 114/2019, informando as ações a serem adotadas, os prazos previstos para implementação e a identificação dos responsáveis pelas ações (nome, CPF, cargo/função e período) , incluindo necessariamente o pregoeiro, os membros da equipe de pregão, os responsáveis pelas análises técnicas documentais dos licitantes e a autoridade homologadora do pregão;
 b) demais informações que julgar necessárias; e
 c) designação formal de interlocutor que conheça da matéria para dirimir eventuais dúvidas, informando nome, função/cargo, e-mail e telefone de contato;"
II
Conforme mencionado, a determinação sob monitoramento teve como fundamento a constatação de que o Inca tem, reiteradamente, desde 2017, contratado o fornecimento de alimentação para o seu sistema hospitalar por dispensa de licitação, em caráter emergencial, com fundamento no art. 24, IV, da Lei 8.666/1993.
Em atendimento ao item 1.8.1 do Acórdão 2270/2019-TCU-Plenário, a entidade encaminhou, em 9/12/2019, despacho datado de 25/11/2019, no qual informa que autuou o processo de licitação 25410.003536/2019-02, referente ao pregão eletrônico 114/2019, cujo objeto é a prestação de serviço de fornecimento de alimentação e nutrição hospitalar a servidores, estagiários, residentes, acompanhantes, pacientes e outros autorizados dos Hospitais do Câncer (HG) II, III e IV (peça 22, p. 5) .
Em virtude de antecipação de tutela concedida no mandato de segurança 5082969-51.2019.4.02.5101, em curso na primeira vara federal do RJ, impetrado pela empresa Agile Corp Serviços Especializados Ltda., o certame encontra-se, desde 26/11/2019, com seus atos suspensos 'até que seja julgada a impugnação ofertada pela impetrante, determinando-se, em observância a ordem legal e editalícia, que seja realizada nova abertura da sessão, com nova fase de lances, o que deverá ser realizado tão somente após o julgamento e a publicidade adequada do resultado do julgamento da impugnação'.
A impetrante alegou, em breve síntese, que apresentou tempestivamente impugnação ao edital e que a fase de lances ocorreu sem que a impugnação tivesse sido apreciada.
A SAES e o Inca informaram, ainda, que o sistema Comprasnet não permitiria o cumprimento da decisão judicial, razão pela qual 'foi informado ao Juiz que o processo ficaria estagnado se a decisão não fosse retificada, já que estamos impossibilitados de cumpri-la' (peça 51, p. 11) .
De fato houve irregularidades na condução do pregão eletrônico 114/2019, uma vez que se avançou para a fase de lances, em 11/11/2019, sem que as impugnações apresentadas tivessem sido apreciadas e suas respostas publicadas.
No sistema Comprasnet confirma-se que o pregão se encontra desde aquela data na situação 'aguardando julgamento' e a última manifestação registrada foi o aviso publicado em 2/3/2020:
'Bom dia Srs. (as) licitantes. Informamos que esta SEAL-CPL/INCA aguarda pela decisão do juiz da 1ª Vara Federal do Rio de Janeiro, sobre o mandado de segurança impetrado pela empresa AGILE CORP SERVICOS ESPECIALIZADOS LTDA (5082969-51.2019.4.02.5101) , recebido em 28/11/2019, para dar prosseguimento a esse Pregão Eletrônico 114/19. O certame se encontra nas fases de julgamento de propostas e habilitação técnica e jurídica.'
As respostas aos impugnantes só foram divulgadas em 28/11/2019, ou seja, aproximadamente três semanas após a sessão de lances.
Oportuno transcrever as conclusões proferidas na antecipação de tutela concedida, em 26/11/2019, no mandado de segurança 5082969-51.2019.4.02.5101, em curso na 1ª Vara Federal do Rio de Janeiro, que determinou a suspensão de todos os atos do pregão eletrônico, até seu julgamento de mérito, bem como determinada 'nova abertura da sessão, com nova fase de lances, o que deverá ser realizado tão somente após o julgamento e a publicidade adequada do resultado do julgamento da impugnação'
"A concessão de medida liminar em sede mandamental exige a presença, concomitante, da plausibilidade jurídica da alegação e do fundado receio de que o ato impugnado possa tornar ineficaz o provimento jurisdicional ao final pleiteado.
O exame realizado neste caso restringe-se à legalidade da condução da licitação, não tangenciando qualquer espaço reservado à discricionariedade administrativa, afinal, limita-se à verificação de afronta ao item 21 do edital em comento, que assim dispõe:
'21 DA IMPUGNAÇÃO AO EDITAL E DO PEDIDO DE ESCLARECIMENTO
21.1. Até 02 (dois) dias úteis antes da data designada para a abertura da sessão pública, qualquer pessoa poderá impugnar este Edital.
21.2. A impugnação poderá ser realizada por forma eletrônica, pelo e-mail cpl@inca.gov.br, ou por petição dirigida ou protocolada no endereço Rua Marquês de Pombal, 8º Andar, seção de licitação.
21.3. Caberá ao Pregoeiro decidir sobre a impugnação no prazo de até vinte e quatro horas.
21.4. Acolhida a impugnação, será definida e publicada nova data para a realização do certame.
21.5. Os pedidos de esclarecimentos referentes a este processo licitatório deverão ser enviados ao Pregoeiro, até 03 (três) dias úteis anteriores à data designada para abertura da sessão pública, exclusivamente por meio eletrônico via internet, no endereço indicado no Edital.
21.6. As impugnações e pedidos de esclarecimentos não suspendem os prazos previstos no certame.
21.7. As respostas às impugnações e os esclarecimentos prestados pelo Pregoeiro serão entranhados nos autos do processo licitatório e estarão disponíveis para consulta por qualquer interessado.'
Da leitura do mencionado item constante do edital do pregão sub judice, constata-se que o mesmo reproduz o disposto no artigo 12, do Decreto n. 3555/2000, que regulamenta tal modalidade licitatória, in verbis:
Art. 12. Até dois dias úteis antes da data fixada para recebimento das propostas, qualquer pessoa poderá solicitar esclarecimentos, providências ou impugnar o ato convocatório do pregão.
§ 1º Caberá ao pregoeiro decidir sobre a petição no prazo de vinte e quatro horas.
§ 2º Acolhida a petição contra o ato convocatório, será designada nova data para a realização do certame.
Na hipótese dos autos, a própria autoridade impetrada reconhece o vício procedimental, ao afirmar que '5. Adentrando no ponto focal sobre a ausência de resposta à impugnação interposta em 06/11/2019, temos a esclarecer que a Área Técnica enviou a resposta a este pregoeiro, em 08/11/2019 (DOC 05) . Ocorre que, por um lapso, este deixou de reenviar a resposta à Impugnante.  6. Importante frisar que não houve, nem de longe, má-fé deste Pregoeiro quanto à falta de envio da resposta por ora atacada. Porém, estamos revendo o nosso método de controle para que este tipo de situação não venha mais a ocorrer.'  Sustentou, por outro lado, que, ao analisar as respostas às impugnações, as mesmas foram indeferidas, motivo pelo qual o Edital permaneceu inalterado (evento 11) .
Ora, o que se requer da Administração é o simples respeito à regra preestabelecida - até porque assim esperam os licitantes que observaram os mandamentos do Edital - sem qualquer espaço para juízo de valor sobre eventual indeferimento posterior da impugnação, ainda mais num caso com este, em que primeiro se viola a regra para depois tecer considerações sobre ela não causar danos aos fins do certame.
Como diz a doutrina, a regra, embora seja dotada sempre de um propósito, de um fim relevante a ser buscado, não perde o caráter de regra pela justificativa de que, em determinado contexto, não alcança ou atende mal seu objetivo de fundo. Não cabe ao Administrador, diante de regra procedimental precisa, invocar, diretamente, a justificativa de fundo para salvar a proposta viciada. Caberia aplicar a regra, razão suficiente para cessar o uso dos motivos adjacentes sobre o nível de competitividade alcançado (SCHAUER, Frederick. Thinking like a lawyer. Cambridge: Harvard University Press, 2009, p. 15, 18, 158, 227) ." 
Considerações sobre o tema foram feitas no voto que fundamentou o Acórdão 1686/2012-TCU-Plenário, no qual o relator, Ministro Valmir Campelo, teceu considerações sobre a importância do julgamento das impugnações como condição de procedibilidade do certame: 
"Quando ultrapassada a fase de classificação, contudo, se não julgadas as impugnações - que muitas vezes podem se referir à própria exequibilidade do objeto - não vejo como exigir que a licitante sustente a sua proposta, se ela mesma a questionou em fase anterior. A segurança jurídica para a contratação estaria comprometida.
Qualquer que seja a modalidade de licitação, assim, não poderá ser declarado o vencedor antes de concluídas todas as etapas e observados os prazos de divulgação, impugnação, interposição de recursos. É que se encontra expresso na publicação do TCU 'Licitações & Contratos: Orientações Básicas' (4ª Ed.) :
Por mais urgência que se tenha na realização de procedimento licitatório, não se pode admitir que uma fase ultrapasse outra. Exemplo: envelopes com as propostas não podem ser abertos antes:
¿ de concluída a fase de habilitação, nos casos de convite, tomada de preços e concorrência;
¿ envelope com a documentação não pode ser aberto antes de concluída a fase de julgamento das propostas ou de formulação dos lances, no caso de pregão;
¿ qualquer que seja a modalidade de licitação, não poderá ser declarado o vencedor antes de concluídas todas as etapas e observados os prazos de divulgação, impugnação, interposição de recursos etc.
 (...) 
16. Autores como Jessé Torres Pereira Junior defendem, inclusive, que 'a resposta ao impugnante é de rigor, e antes da sessão inaugural do certame (entrega e abertura de envelopes) ' (in 'Licitações de Informática'. Rio de Janeiro: Renovar, 2000. p. 118) . Nesse sentido também aponta a lição de Renato Geraldo Mendes, que faz a seguinte observação, quanto ao teor do § 3º do art. 41 da Lei de Licitações (in 'Lei de Licitações e Contratos Anotada', 4. ed. Porto Alegre: Síntese, 2002. p. 145) :
'A impugnação ao edital licitatório não comporta o efeito suspensivo. Contudo, em não conseguindo a Administração apreciar a impugnação e responder a ela antes da data fixada para abertura do envelope I [habilitação], entendemos ser mais adequado o adiamento da sessão de abertura até que a impugnação seja julgada e respondida pela Administração, sob pena de infringência das finalidades da Lei'.  (grifo nosso) '
Em sua análise, a Selog informa que os serviços de alimentação e nutrição hospitalar continuaram a ser prestados por contratações diretas, conforme excerto a seguir (peça 85) :
"8. Quanto à prestação atual dos serviços, apuramos, em pesquisa no sítio do Inca que:
a) os contratos mais recentes são o Contrato 31/2020, para atendimento ao HC I e ao Cemo, e o Contrato 212/2019, para atendimento aos HCs II, III e IV (peça 55) ;
b) o Contrato 31/2020, celebrado com a empresa Agile Corp Serviços Especializados Ltda. por dispensa de licitação, tem vigência de 1º/3/2020 a 27/8/2020 (peça 56) ; e
c) o Contrato 212/2019, celebrado com a empresa A. C. F. da Silva Ltda. por dispensa de licitação, teve vigência de 26/11/2019 a 23/5/2020 (peça 57) .
9. O fato de o Contrato 212/2019 não estar mais vigente traz o indício de que os serviços estariam sendo prestados, nos HCs II, III e IV, pela empresa A. C. F. da Silva Ltda. sem cobertura contratual, com pagamento por indenização. 
10. Poderá ocorrer o mesmo com a prestação dos serviços cobertos pelo Contrato 31/2020, pela empresa Agile Corp Serviços Especializados Ltda., no HC I e no Cemo, pois a sua vigência terminará em pouco mais de um mês."
Não identificamos, a partir de consulta ao portal do Inca, como esses serviços passaram a ser contratados após o vencimento dos contratos citados pela Selog.
Não se tratam, ainda, de contratações de valores pouco expressivos. Ao contrário, a contratação emergencial dos contratos 31/2020 e 212/2019, citados pela Selog, foram de R$ 5.951.216,22 e 3.999.271,50, respectivamente, para um período de seis meses.
Dessa forma, acompanho a proposta da Selog de determinar ao Inca a imediata anulação do pregão eletrônico 114/2019, acrescida de determinação para, também, imediata deflagração de novo pregão eletrônico para contratação de empresas especializadas para a prestação continuada de serviço de alimentação e nutrição hospitalar.
Observo que a situação sob análise, na qual se destaca a ausência de atuação concreta e efetiva da direção geral do Inca para resolvê-la, leva à perpetuação da grave irregularidade que foi objeto do acórdão monitorado: a reiterada contratação de alimentação para o seu sistema hospitalar por dispensa de licitação, em caráter emergencial, com fundamento no art. 24, IV, da Lei 8.666/1993.
A postura da entidade, de aguardar, sem explicações plausíveis, a decisão de mérito do mandado de segurança e prosseguir com as contratações de forma direta, caracterizam não somente descumprimento da decisão proferida por esta Corte de Contas, mas também flagrante desrespeito à própria antecipação de tutela concedida pelo Poder Judiciário.
Na prática, nenhuma providência foi tomada pelo corpo diretivo do Inca para satisfação da decisão proferida por este Tribunal e para assegurar o respeito aos normativos constitucionais e legais que regem as aquisições públicas.
Conforme destacou a Selog, a suspensão judicial dos atos referentes ao pregão eletrônico 114/2019 não impede o cumprimento da decisão exarada no item 1.8.1 do Acórdão 2270/2019-TCU-Plenário (peça 85) :
"'Desse modo, considerando-se a iminência do término da vigência dos contratos emergenciais, a determinação do TCU objeto deste monitoramento, o prazo que o processo judicial iria levar para o total deslinde, que a determinação judicial era impossível de ser cumprida da forma como foi prolatada, e que o ato cometido pelo pregoeiro era eivado de nulidade, a ação diligente no caso em tela seria a propositura da anulação do certame e realização de outro pregão. Se assim fosse feito, neste momento, uma nova contratação já estaria em andamento."
Todo esse contexto iniciou-se com a ausência de manifestação da entidade acerca das impugnações feitas pelos licitantes que, registre-se, não se deu apenas com a impugnação da empresa Agile Corp, mas também com a da empresa Nutrisabor.
Note-se que o Manual do Pregão Eletrônico - Órgão Público - Pregoeiro estabelece um roteiro preciso das ações a serem feitas.
Nesse sentido, destaco excerto da instrução da Selog (peça 85) :
"12. Seguem, inicialmente, considerações iniciais quanto à falha no tocante à ausência de resposta à impugnação interposta, em 6/11/2019, pelo representante.
12.1.O Manual do Pregão Eletrônico - Órgão Público - Pregoeiro (obtido em https://www.comprasgovernamentais.gov.br/images/manuais/pregao/manual-pregao-eletronico-pregoeiro-parte-i-01062015.pdf; consulta em 20/7/2020) , em seu item 8, estabelece que (peça 68, p. 30; grifo nosso) : 
[...] o pedido de impugnação, assim como a decisão da Unidade, deverá ser incluído no sistema antes da data e horário, previstos para abertura da sessão pública.
[...] Após receber o pedido de impugnação ou de esclarecimento, o pregoeiro deverá registrar no Portal Comprasnet, em campo específico do sistema, o texto do pedido e a respectiva resposta que ficarão disponíveis para conhecimento dos fornecedores e da sociedade em geral no Link: Acesso Livre > Pregões > Agendados.
12.2. Entretanto, conforme apuramos em pesquisa ao Comprasnet em 20/7/2020, na coluna 'Informações do Pregão', do Acompanhamento do Pregão (peça 67) , não existe a opção 'Impugnações', mas apenas 'Esclarecimentos' e 'Avisos'.
12.3. Pudemos verificar que os pedidos de impugnação e as respectivas análises pelo Instituto foram registrados, não nos campos adequados, mas, de forma intempestiva, no espaço para Avisos (peças 69 a 71) .
12.4. Adicionalmente, a falha em tela não se limitou à impugnação da empresa representante.  No dia 28/11/2019, foi incluído, no Comprasnet, registro de 10/10/2019, referente à impugnação realizada pela empresa Nutrisabor (peça 72) . No dia 29/11/2019, foram incluídos registros, de 16 e 22/10/2019, referentes à impugnação interposta pela empresa Agile (peças 74 e 75) . No dia 29/11/2019, foi incluído registro, de 18/10/2019, referente à impugnação interposta pela empresa RPEMP (peças 76) . E, no dia 29/11/2019, foi incluído registro, de 8/11/2019, referente à impugnação interposta pela empresa Agile, da qual trata a decisão judicial transcrita no item 11 desta instrução (peças 74 e 75) . Todos esses registros, incluídos como Avisos, foram realizados após a abertura da sessão pública, que se deu em 11/11/2019.
12.5. Entendemos, desse modo, que os responsáveis pela condução do pregão deverão ser ouvidos em audiência quanto às impropriedades em tela, pois cabem a eles a responsabilidade quanto à inclusão, no Comprasnet, dos pedidos de impugnação, assim como das decisões da Unidade, antes da data e horário previstos para abertura da sessão pública, nos termos do item 8 do Manual do Pregão Eletrônico - Órgão Público - Pregoeiro, disponível no referido Portal de Compras do Governo Federal."
De fato, devem ser realizadas as audiências dos responsáveis pela condução do pregão identificados pela unidade técnica com fundamento nos termos dos arts. 11 e 12 do Decreto 5.450/2005, para que forneçam razões de justificativa por não decidirem sobre as impugnações apresentadas nos prazos previstos nos arts. 18 e 19 do referido decreto, bem como por darem início à fase de lances sem manifestação sobre as impugnações.
Considero, no entanto, que a prática de atos relacionados a anulação/revogação do pregão não se insere nas atribuições do pregoeiro e de sua equipe de apoio previstas nos arts. 11 e 12 do Decreto 5.450/2005.
O cumprimento de deliberações desta Corte de Contas, bem como a anulação/revogação do certame, estas por expressa disposição do art. 29 do Decreto 5.450/2005, a seguir reproduzido, são atribuições afetas ao corpo diretivo do Inca. 
Art. 29. A autoridade competente para aprovação do procedimento licitatório somente poderá revogá-lo em face de razões de interesse público, por motivo de fato superveniente devidamente comprovado, pertinente e suficiente para justificar tal conduta, devendo anulá-lo por ilegalidade, de ofício ou por provocação de qualquer pessoa, mediante ato escrito e fundamentado.
Dessa forma, deve ser promovida a audiência da diretora geral do Inca, Ana Cristina Pinho Mendes Pereira, e da coordenadora de Administração-Geral, Ailse Rodrigues Bittencourt, para que apresentem razões de justificativa: (i) com fundamento no art. 58, IV, da Lei 8.443/1992 c/c o art. 268, VII, do RI/TCU, pelo descumprimento da decisão transitada em julgado proferida no item 1.8.1 do Acórdão 2270/2019-TCU-Plenário; (ii) com supedâneo no art. 29 do Decreto 5.450/2005, inércia em resolver a questão objeto do item 1.8.1 do Acórdão 2270/2019-TCU-Plenário, considerando-se a iminência do término da vigência dos contratos emergenciais 212/2019 e 31/2020.
Ante o exposto, manifesto-me pela aprovação do acórdão que ora submeto à apreciação deste colegiado.
TCU, Sala das Sessões Ministro Luciano Brandão Alves de Souza, em 8 de dezembro de 2020.
Weder de Oliveira
Relator